ACORDAO-COMPLETO-2424550

ACÓRDÃO 2268/2020 ATA 32/2020 - PLENÁRIO

VISTOS, relatados e discutidos estes autos de Relatório de Auditoria de Conformidade, nos quais são apreciados Pedidos de Reexame interpostos contra o Acórdão 2162/2019-TCU-Plenário, por meio do qual foram aplicadas multas aos ora recorrentes em razão de irregularidades em procedimentos de aquisição de medicamentos com recursos federais;
	ACORDAM os Ministros do Tribunal de Contas da União, reunidos em Sessão do Plenário, ante as razões expostas pelo Relator, em:
9.1. com fundamento nos art. 32, inciso I, e 33 da Lei 8.443/1992, e art. 286 do Regimento Interno/TCU, conhecer dos recursos para, no mérito:
9.1.1. dar provimento ao Pedido de Reexame interposto por Luís Henrique Soares de Oliveira, de modo a excluí-lo da relação processual, tornando sem efeito a multa que lhe foi aplicada (subitens 9.3 e 9.3.6 da deliberação recorrida) ;
9.1.2. negar provimento aos Pedidos de Reexame interpostos por Carlos Magnus Ribeiro Filho e Josimar Custódio Ferreira;
	9.2. dar ciência da presente deliberação aos recorrentes e aos interessados.

Pedidos de reexame interpostos contra acórdão que multas aos recorrentes em processo de auditoria sobre procedimentos de aquisição de medicamentos, com recursos do Ministério da Saúde.

Município de Ceará-Mirim/RN, Município de Santo Antônio/RN e Secretaria Estadual de Saúde do Rio Grande do Norte.

3. Recorrentes: Carlos Magnus Ribeiro Filho, ex-Secretário-Adjunto de Saúde de Ceará-Mirim/RN (XXX.064.114-XX); Josimar Custódio Ferreira, ex-Prefeito de Santo Antônio/RN (XXX.572.034-XX) e Luís Henrique Soares de Oliveira, ex-Procurador-Geral de Santo Antônio/RN (XXX.588.944-XX).

13.1. Ministros presentes: José Mucio Monteiro (Presidente), Walton Alencar Rodrigues, Benjamin Zymler, Augusto Nardes, Aroldo Cedraz (Relator), Raimundo Carreiro, Ana Arraes e Bruno Dantas.
13.2. Ministro-Substituto convocado: Augusto Sherman Cavalcanti.
13.3. Ministros-Substitutos presentes: Marcos Bemquerer Costa, André Luís de Carvalho e Weder de Oliveira.

AROLDO CEDRAZ

Ministro Augusto Nardes.

Adoto como relatório a bem lançada instrução do auditor federal de controle externo responsável pelo exame do processo no âmbito da Secretaria de Recursos (peça 210) , cuja proposta de encaminhamento contou com a anuência do escalão dirigente da referida unidade técnica (peça 211) :
"INTRODUÇÃO
1.	Trata-se de pedidos de reexames (peças 183-184) interpostos por Carlos Magnus Ribeiro Filho, ex-Secretário-Adjunto de Saúde de Ceará-Mirim, Josimar Custódio Ferreira, ex-Prefeito de Santo Antônio, e Luís Henrique Soares de Oliveira, ex-Procurador-Geral de Santo Antônio, contra o Acórdão 2162/2019-TCU-Plenário (peça 147) , da relatoria do Ministro Augusto Nardes, proferido da seguinte forma. Destacam-se os parágrafos alcançados pelo efeito suspensivo do recurso:
VISTOS, relatados e discutidos estes autos de Relatório de Auditoria de conformidade realizada na Secretaria de Saúde do Rio Grande do Norte e nas secretarias municipais de saúde de Ceará-Mirim/RN e Santo Antônio/RN, cujo objeto compreendeu os respectivos procedimentos de aquisição de medicamentos, mediante a utilização de recursos federais transferidos pelo Ministério da Saúde.
ACORDAM os Ministros do Tribunal de Contas da União, reunidos em Sessão Plenária, ante as razões expostas pelo Relator, em:
9.1. considerar revéis, para todos os efeitos, os Srs. Antônio Marcos de Abreu Peixoto, Iara Estevam Souza de Medeiros Costa, Maria Elaine Bezerra de Lima, e Josimar Custodio Ferreira, dando-se prosseguimento ao processo, com fundamento no art. 12, § 3º, da Lei 8.443/1992;
9.2. rejeitar as razões de justificativa apresentadas pelos demais responsáveis ouvidos em audiência;
9.3. aplicar aos responsáveis abaixo indicados, individualmente, a multa prevista no art. 58, II, da Lei 8.443/1992, no valor de R$ 3.112,00, fixando-lhes o prazo de 15 (quinze) dias, a contar das notificações, para que comprovem, perante o Tribunal (art. 214, inciso III, alínea "a", do Regimento Interno/TCU) , o recolhimento das dívidas ao Tesouro Nacional, atualizadas monetariamente desde a data deste acórdão até a data dos efetivos recolhimentos, se forem pagas após o vencimento, na forma da legislação em vigor:
9.3.1. Antônio Marcos de Abreu Peixoto, Prefeito de Ceará-Mirim/RN à época dos fatos;
9.3.2. Tamiza Fabiola Dias de Oliveira Macedo, Procuradora Jurídica de Ceará-Mirim/RN à época dos fatos;
9.3.3. Maria Elaine Bezerra de Lima, Secretária de Saúde de Ceará-Mirim/RN à época dos fatos;
9.3.4. Carlos Magnus Ribeiro Filho, Secretário-Adjunto de Saúde de Ceará-Mirim/RN à época dos fatos;
9.3.5. Josimar Custodio Ferreira, Prefeito de Santo Antônio/RN à época dos fatos;
9.3.6. Luís Henrique Soares de Oliveira, Procurador-Geral de Santo Antônio/RN à época dos fatos;
9.3.7. Eloise da Silva Nascimento, Assessora Jurídica da Prefeitura de Santo Antônio/RN à época dos fatos;
9.3.8. Iara Estevam Souza de Medeiros Costa, Secretária de Saúde de Santo Antônio/RN à época dos fatos;
9.3.9. Antonio Lopes Neto, Pregoeiro das Prefeituras de Ceará-Mirim/RN e Santo Antônio à época dos fatos;
9.4. autorizar, desde logo, nos termos do art. 28, inciso II, da Lei 8.443/1992, a cobrança judicial das dívidas caso não atendidas as notificações;
9.5. recomendar à Prefeitura de Ceará-Mirim/RN e à Prefeitura de Santo Antônio/RN, com fundamento no RI/TCU, art. 250, inciso III, que, nos editais de licitação e nos contratos de fornecimento de medicamentos, inclusive nos decorrentes de adesão à Ata de Registro de Preços, adotem cláusula que estabeleça a validade mínima de um ano, a contar da data de entrega do produto, para fins de aceitação dos medicamentos entregues pelos fornecedores, conforme indicado pelo documento "Aquisição de medicamentos para assistência farmacêutica do SUS - Orientações Básicas", item 2.6.2, "i";
9.6. dar ciência, com fundamento na Resolução TCU 265/2014, art. 7º:
9.6.1. à Prefeitura de Santo Antônio/RN, de que a falta de cláusula no edital de licitações, que determina o prazo de entrega dos objetos, como verificado no Pregão 18/2017, não se coaduna com o estabelecido na Lei 8.666/1993, art. 40, inc. III;
9.6.2. à Secretaria de Saúde do Governo do Rio Grande do Norte, de que:
9.6.2.1. a adoção da apresentação de Certificado de Boas Práticas de Fabricação e Controle (CBPF) como requisito de habilitação técnica a ser cumprido pelos licitantes, contraria a jurisprudência do TCU (Acórdão 128/2010-TCU-Plenário-Ministro Relator José Jorge; 2.940/2010-TCU-1ª Câmara-Ministro Relator Augusto Nardes; 392/2011-TCU-Plenário-Ministro Relator José Jorge; e 4.788/2016-1ª Câmara, Ministro Relator Bruno Dantas) ;
9.6.2.2. os atrasos nas entregas de medicamentos, identificados nos processos Processo 371966/2016-2 e 83656/2016-1, decorrentes da ARP 68/2015, e 52421/2017-3, 97662/2017-1, 97912/2017-1, 97926/2017-1, 98105/2017-1, 98303/2017-6, 98471/2017-5, derivados da ARP 37/2016, contrariam a Lei 8.666/1993, art. 41, c/c art. 57, §§ 1º e 2º;
9.7. dar ciência desta deliberação, bem como do relatório e voto que a fundamentam aos responsáveis indicados no subitem 9.3 acima, às Prefeituras Municipais de Ceará-Mirim/RN e de Santo Antônio/RN e à Secretaria de Saúde do Governo do Rio Grande do Norte;
9.8. encaminhar cópia desta deliberação, bem como do relatório e voto que ao Tribunal de Contas do Estado do Rio Grande do Norte.
HISTÓRICO
2.	Cuidam os autos de auditoria de conformidade realizada na Secretaria de Saúde do Rio Grande do Norte e nas secretarias municipais de saúde de Ceará-Mirim e Santo Antônio, ambas no Rio Grande do Norte, cujo objeto compreendeu procedimentos de aquisição de medicamentos, mediante a utilização de recursos federais transferidos pelo Ministério da Saúde.
3.	A mencionada auditoria esteve inserida no âmbito de uma Fiscalização de Orientação Centralizada (FOC) , coordenada pela Secretaria de Controle Externo da Saúde (SecexSaúde) , e contou, além da equipe orientadora, com dez equipes regionais: Secex/AM, Secex/BA, Secex/CE, Secex/GO, Secex/MG, Secex/MS, Secex/RJ, Secex/RN, Secex/RR e Secex/PA.
4.	O resultado da fiscalização encontra-se descrito no Relatório de Fiscalização nº  304/2017, de 26/1/2018 (peça 95) , no qual consta, entre outras, propostas de audiência a diversos responsáveis, dentre eles os ora recorrentes.
5.	Promoveram-se as audiências dos recorrentes, por meio dos ofícios anexados às peças 98 (AR na peça 116) , 99 (AR na peça 123) e 104 (não consta AR deste ofício, mas o responsável apresentou razões de justificativa) .
6.	Nos termos dos supramencionados ofícios, as irregularidades cominadas aos agentes foram as seguintes:
6.1. Josimar Custódio Ferreira (peça 98) :
a) adoção inadequada de modalidade de licitação, no âmbito do Pregão Presencial 18/2017, sem a devida comprovação e justificativa de inviabilidade da realização na modalidade pregão "eletrônico";
b) compra direta de medicamentos junto à A. A. de S. Wanderley, por meio do processo 58/2017 (Processo de Despesa 201.009/2017) , quando a Ata 23/2016, da própria Prefeitura de Santo Antônio/RN, bem como a Ata 38/2016 da Prefeitura de Ceará-Mirim/RN (já que a Prefeitura de Santo Antônio/RN já havia aderido à Ata do Pregão 40/2016 daquele município) , ambas vigentes à época, apresentavam os mesmos medicamentos com preços menores;
c) inadequação da pesquisa de preços realizada com vistas à elaboração do termo de referência do Pregão 18/2017, da Adesão 01/2017 e da Dispensa de Licitação 58/2017, pois baseada somente em três fornecedores.
6.2. Luís Henrique Soares de Oliveira (peça 99) :
a) adoção inadequada de modalidade de licitação, no âmbito do Pregão Presencial 18/2017, sem a devida comprovação e justificativa de inviabilidade da realização na modalidade pregão "eletrônico";
b) inadequação da pesquisa de preços realizada com vistas à elaboração do termo de referência do Pregão 18/2017 e da Adesão 01/2017, pois baseada somente em orçamentos de três fornecedores.
6.3. Carlos Magnus Ribeiro Filho (peça 104) :
a) restrição de competitividade a partir de indicação de quantidades de itens por caixa em todos os medicamentos dos Pregões 38 e 40/2016;
b) inadequação da pesquisa de preços realizada com vistas à elaboração do termo de referência dos Pregões 38/2016 e 40/2016, pois baseada somente em três fornecedores.
7.	Somente o Sr. Josimar Custódio (ex-Prefeito de Santo Antônio (RN) não apresentou razões de justificativa. Os senhores Carlos Magnus e Luís Henrique Soares entregaram suas defesas, que foram acostadas às peças 119 e 126 dos autos.
8.	 Na sequência, o processo voltou a ser examinado por meio da instrução de mérito constante da peça 144 elaborada pela Secex/RN, pela qual propôs não acolher as razões de justificativa aduzidas pelos responsáveis, aplicar-lhes a multa prevista no art. 58, inciso II, da Lei 8.443/1992, além de encaminhar recomendação e ciência às prefeituras e à Secretaria de Saúde do Estado do Rio Grande do Norte.
9.	Ao analisar o feito, o Plenário desta Corte entendeu que a adoção inadequada de modalidade de licitação (pregão presencial em vez de pregão eletrônico) não deveria ser considerada irregularidade grave, mas apenas falha formal, já que "ainda há diversos municípios brasileiros nos quais inexiste disponibilidade de internet e de pessoal treinado para trabalhar com essa modalidade de licitação". (Peça 148, p. 2, item 9) .
10.	Quanto ao mais, aquiesceu à proposta da Secex/RN e proferiu o Acórdão 2162/2019-TCU-Plenário, na forma reproduzida no primeiro parágrafo desta instrução.
11.	Inconformados com essa decisão, os supramencionados recorrentes interpuseram pedidos de reexame, por meio dos quais apelam ao Tribunal para que acolha suas razões recursais e exclua a multa que lhes foi aplicada. 
EXAME DE ADMISSIBILIDADE
12.	Reiteram-se os exames preliminares de admissibilidade efetuados pela Secretaria de Recursos (peças 189-193) , ratificados pelo Exmo. Ministro-Relator, Aroldo Cedraz (peça 195) , para conhecer dos pedidos de reexame (peças 183-184) , com base no art. 48 da Lei 8.443/92, c/c os artigos 285 e 286 do RI/TCU, suspendendo-se os efeitos dos itens 9.2, 9.3, 9.3.4, 9.3.5, 9.3.6 e 9.4 do Acórdão 2162/2019-TCU-Plenário (peça 147) , e não conhecer dos pedidos de reexame interpostos intempestivamente por Eloíse da Silva Nascimento (peça 184) e Antônio Lopes Neto (peça 185) .
EXAME DE MÉRITO
13.	Delimitação
13.1.Constituem objetos destes pedidos de reexame verificar se os argumentos apresentados pelos recorrentes possuem elementos comprobatórios suficientes para elidir as suas responsabilizações pelos atos tidos por irregulares, de modo afastar a condenação que lhes foi aplicada.
14.	Aplicação da multa 
Carlos Magnus Ribeiro Filho, ex-Secretario-Adjunto de Saúde de Ceará-Mirim (RN) (peça 183) 
14.1.	Diz que a elaboração dos termos de referência se deu sem restringir a competitividade dos certames licitatórios.
14.2.	Argumenta que os referidos certames tiveram ampla divulgação, nos termos da legislação, tanto que não houve impugnação.
14.3.	Alega que, como é um simples enfermeiro, em toda a cadeia de responsáveis envolvidos nesse processo, ele é a pessoa menos importante e despreparada intelectualmente a respeito de procedimentos licitatórios.
14.4.	Não agiu com dolo e a jurisprudência do TCU caminha no sentido de apenas expedir determinações corretivas, nos casos em que as falhas de procedimento licitatórios não gerem prejuízo ao erário. Transcreve também em sua peça recursal ementas de decisões do Poder Judiciário, por meio das quais intenta sustentar esse mesmo entendimento.
14.5.	Sobre a inadequação de pesquisa de preços, argui que a legislação não explicita como se deve dar a ampla pesquisa de mercado, de modo que a administração pública sempre se baseou em três orçamentos de fornecedores distintos atuantes no ramo objeto da licitação.
14.6.	Redargui que sempre teve a pesquisa com três fornecedores como procedimento correto, sendo de acordo com a jurisprudência do Tribunal de Contas da União, que se manifesta nessa direção, como nos acórdãos 1.547/2007 e 4.013/2008, ambos do Plenário. 
14.7.	Ressalta, por fim, que a quantidade de fornecedores para órgãos públicos é muito restrita, no que diz respeito à aquisição de medicamentos, o que levou os orçamentos apresentados a efetivamente retratarem a prática do mercado.
Análise:
14.8.	Não se deve acolher as razões recursais aduzidas pelo Sr. Carlos Magnus, ex-Secretário-Adjunto de Saúde do município de Ceará-Mirim (RN) .
14.9.	Ficou claramente evidenciado nos autos que a sua conduta de elaborar relação com descrição de medicamentos que contemplava a discriminação destes até a especificação de unidades por caixa, embora esta característica não dissesse respeito à funcionalidade dos objetos pretendidos pelos Pregões 38 e 40/2016, conforme verificado pela equipe de auditoria (peça 33, p. 23-26 e peça 38) , contribuiu para restringir a competitividade.
14.10.	Como já salientado no voto condutor do acórdão impugnado (peça 148) , a tabela de Preços Máximos de Medicamentos por Princípio Ativo para Compras Públicas (peça 88) apresenta diversas formas de descrever os produtos objeto do pregão, de modo que se verifica a desnecessidade de especificá-los tão restritivamente, o que efetivamente obsta o caráter competitivo da licitação.
14.11.	Importa frisar que mesmo tendo havido ampla divulgação e não tendo ocorrido nenhuma impugnação, isso não afasta a irregularidade que deu azo à restrição à competitividade do certame, em contrariedade à Constituição Federal, art. 37, inciso XXI e Lei 8.666/1993, art. 3º, caput e §1º, inciso I. Nesse sentido, tem-se, por exemplo, o Acórdão 1973/2020-TCU-Plenário, da relatoria do Ministro Weder de Oliveira, do qual se extrai o seguinte trecho do voto que o antecedeu:
23. Especificações com potencial para restringir o caráter competitivo do certame devem ser objeto de adequada fundamentação baseada em estudos prévios à licitação que indiquem a obrigatoriedade de inclusão de tais regras para atender as necessidades específicas do órgão ou entidade, sejam elas de ordem técnica ou econômica.
14.12.	Igualmente não lhe socorre o argumento de que sua responsabilização deve ser afastada, por ser enfermeiro de formação, porque a assunção das responsabilidades inerentes ao cargo de secretário-adjunto de saúde impõe a exigência de conhecimentos de administração pública próprios da função.
14.13.	Sobre a argumentação de que não agiu com dolo, tem-se que, no Tribunal de Contas da União, não é necessária a sua ocorrência para que haja a aplicação de multa. Nessa linha, pode-se mencionar trecho da "Jurisprudência Selecionada" deste TCU descrita no Acórdão 2066/2016-TCU-Plenário, da relatoria do Ministro Augusto Sherman, nos seguintes termos: "A hipótese de restrição à competitividade não deve ser examinada somente sob a ótica jurídica e teórica, deve levar em conta também se as cláusulas supostamente restritivas culminaram em efetivo prejuízo à competitividade do certame".
14.14.	Vê-se que mesmo à luz das novas disposições inseridas pela Lei 13.655/2018, que modificou o Decreto-Lei 4.657/1942 (Lei de Introdução às Normas do Direito Brasileiro) , o qual diz que "Na aplicação de sanções, serão consideradas a natureza e a gravidade da infração cometida, os danos que dela provierem para a administração pública, as circunstâncias agravantes ou atenuantes e os antecedentes do agente", a aplicação da multa neste caso concreto deu-se adequadamente.
14.15.	Já as decisões judiciais anexadas pelo recorrente não lhe são favoráveis, pois se referem a circunstâncias diferentes das ocorridas neste processo.
14.16.	Com relação à inadequação de pesquisa de preços, viu-se que a falha residiu em especial na cotação no mercado sem observar as bases de dados fornecidas pela administração pública. Nesse ponto, por ser bastante elucidativo, transcreve-se excerto do Voto (peça 148) que antecedeu o acórdão em questão:
17. Com relação à irregularidade "Inadequação da pesquisa de preço" (subitem 3.e) , a conduta tida como irregular foi a cotação de preços junto a três empresas privadas, sem verificação junto às bases de dados que registram preços ofertados e contratados pela Administração Pública (peça 88) .
18. De acordo com os autos, os responsáveis não atuaram com os cuidados necessários para a realização dessas pesquisas, de maneira que estas não foram suficientes para aumentar a competitividade dos certames.
19. Minha assessoria identificou que, na pesquisa de preços realizada para o Pregão 38/2016 com sistema de Registro de Preços do município de Ceará-Mirim/RN, todos os valores apresentados pela empresa Artimed eram maiores do que aqueles oferecidos pela empresa A.A de S. Wanderley - ME (Distrifarma) , os quais eram superiores aos da empresa Distrifarma (peça 33, p. 23-26) .
14.17.	A respeito de a pesquisa realizada com três fornecedores ser suficiente, a jurisprudência do Tribunal manifesta-se de acordo com os acórdãos a seguir reproduzidos, das relatorias dos Ministros José Múcio Monteiro e Bruno Dantas, obtidos em "Jurisprudência Selecionada" no Portal do TCU:
É recomendável que a pesquisa de preços para a elaboração do orçamento estimativo da licitação não se restrinja a cotações realizadas junto a potenciais fornecedores, adotando-se, ainda, outras fontes como parâmetro, como contratações similares realizadas por outros órgãos ou entidades públicas, mídias e sítios eletrônicos especializados, portais oficiais de referenciamento de custos. (Acórdão 2816/2014-TCU-Plenário) ;
A pesquisa de preços para elaboração do orçamento estimativo da licitação não deve se restringir a cotações realizadas junto a potenciais fornecedores, devendo ser utilizadas outras fontes como parâmetro, a exemplo de contratações públicas similares, sistemas referenciais de preços disponíveis pesquisas na internet em sítios especializados e contratos anteriores do próprio órgão. (Acórdão 713/2019-TCU-Plenário) .
14.18.	 Por essas razões, os argumentos recursais do ex-Secretário-Adjunto de Saúde não podem ser acolhidos.
Josimar Custódio Ferreira, ex-Prefeito, e Luís Henrique Soares de Oliveira, ex-Procurador-Geral de Santo Antônio (RN) (peça 184) 
14.19.	Arguem os recorrentes que não se pode imputar culpa aos advogados que atuaram no feito e, por via de consequência, ao ex-Prefeito, que acolheu o parecer emitido, pois este teve caráter meramente opinativo.
14.20.	Contestam o nexo de causalidade indicado pelo TCU, segundo o qual "O posicionamento emitido no parecer jurídico de 10/02/2017 foi determinante para a aquisição de medicamentos por preços mais altos do que os disponíveis nas Atas de Registro de Preço 23/2016, da Prefeitura de Santo Antônio/RN e 38/2016, da Prefeitura de Ceará-Mirim/RN".	
14.21.	Alegam que pode ter havido "aumento espontâneo" do preço dos medicamentos licitados entre as datas das atas de registro mencionadas, mas que, independentemente disso, há que se estabelecer a seguinte premissa de ordem constitucional: "o advogado goza imunidade constitucional acerca de seus entendimentos jurídicos, não podendo sofrer qualquer sanção sobre condutas profissionais devidamente fundamentadas!".
14.22.	Justificam esse posicionamento no parecer pela independência funcional, que lhe é outorgada pela Constituição Federal (art. 133) e pelo Estatuto da Advocacia (Lei 8.906/1994) .
14.23.	Ressaltam que o parecer jurídico não se referiu aos preços dos medicamentos, mas apenas ao ponto jurídico, qual seja, a modalidade da licitação e sua possibilidade, já que o preço do serviço ou produto cabe à Comissão Permanente de Licitação.
14.24.	E ainda asseveram que, mesmo que assim não fosse, apenas um fato retiraria a proteção que lhes é conferida pelo "manto da imunidade constitucional": o entendimento expresso no parecer ter sido usurpado pelo recebimento de alguma vantagem pessoal.
14.25.	Além desses argumentos, os recorrentes anexam ao seu recurso decisões judiciais de tribunais superiores, mediante as quais intenta reforçar a sua linha de argumentação. 
Análise:
14.26.	Rejeitam-se as razões recursais de que o advogado goza absolutamente de imunidade, inviolabilidade ou outra proteção constitucional no âmbito da atuação no controle externo perante o Tribunal de Contas da União.
14.27.	A jurisprudência do Tribunal caminha no sentido de que "A emissão de parecer jurídico pela aprovação de edital contendo irregularidades enseja a responsabilização do parecerista, visto tratar-se de consulta obrigatória que motiva o ato administrativo, passando a deste fazer parte (Lei 8.666/1993, art. 38, parágrafo único) . Acórdão 3373/2013-TCU-Plenário, da relatoria do Ministro Walton Alencar Rodrigues.
14.28.	Também nessa linha, o Acórdão 1443/2013-TCU-Plenário, da relatoria do Ministro Weder Oliveira, conforme o seguinte enunciado extraído da "Pesquisa de Jurisprudência Selecionada": 
É possível a responsabilização do parecerista jurídico quando a sua manifestação não estiver devidamente fundamentada. Caso o parecer induza o administrador público à prática de irregularidades, haverá solidariedade entre gestores e pareceristas, pois serão considerados os responsáveis pelos atos inquinados.
14.29.	Entretanto, neste caso concreto, os pareceres emitidos pelo ex-Procurador-Geral Luís Henrique Soares de Oliveira - acostados nos autos à peça 73, p. 30-32 e à peça 84, p. 35-36 - contêm elementos que propiciam excluir a sua responsabilização, pelo que se expõe a seguir.
14.30.	Constata-se que a única irregularidade atribuída ao ex-Procurador-Geral (inadequação da pesquisa de preços) , já que a adoção inadequada de modalidade de licitação foi excluída pelo relator a quo (peça 148, itens 8-10) , pode ser afastada pelo fato de não ser de sua responsabilidade o exame da adequação do preço. O dever dele é informar que o preço deve ser adequado. Esse exame não é feito no parecer jurídico, mas pelos membros da CPL.
14.31.	Nesse sentido, observa-se que, quanto à adesão baseada em apenas três orçamentos, o Sr. Luís Henrique transcreveu literalmente o trecho da Lei 8.666/1993 no qual consta que o registro de preço pressupõe ampla pesquisa de preço, a saber: "§ 1 ° O registro de preços será precedido de ampla pesquisa de mercado." (peça 73, p.30) .
14.32.	Ao final do parecer, ele condicionou a continuidade do certame ao atendimento dos requisitos que mencionou: "Uma vez cumpridas todas essas exigências, indispensáveis para que este Município possa aderir à ata de registro de preços, manifesta-se esta Procuradoria Jurídica pelo prosseguimento do feito." (peça 73, p.32) . 
14.33.	No outro parecer constante da peça 84, p. 35-36, o ex-Procurador-Geral menciona a existência nos autos da pesquisa de valor referencial e cotação de preços, mas recomenda que seja seguida a legalidade para o prosseguimento do feito. Assim, caberia aos agentes responsáveis pelos atos subsequentes verificar se estavam atendidas as exigências contidas no art. 15, inciso V, e §1º da Lei 8.666/1993, ou seja, se havia ampla pesquisa de preço, bem como se a cotação de preços era suficiente.
14.34.	Já a responsabilização do ex-Prefeito Josimar Custódio Ferreira foi escorreitamente atribuída, em face das seguintes condutas registradas na matriz de responsabilização: (a) homologação do Pregão 18/2017 (peça 95, p. 66) ; (b) decisão homologadora pela opção da contratação direta (peça 95, p. 69) e (c) ratificação dos atos da fase interna e despacho pela continuidade do andamento processual dos procedimentos: Dispensa 58/2017, Adesão 01/2017 e Pregão 18/2017. O responsável foi regularmente notificado dessas irregularidades pelo ofício de audiência anexado à peça 98 - AR (peça 116) .
14.35.	Interessa registrar que o teor do "nexo de causalidade" mencionado no parágrafo 14.20 desta instrução não se refere aos pareceres do Sr. Luís Henrique, mas sim ao da Assessora Jurídica da Prefeitura de Santo Antônio (RN) , à época dos fatos, Eloíse da Silva Nascimento, como se vê no ofício de audiência a ela endereçado (peça 103) . O recurso interposto pela Assessora não foi conhecido por intempestividade.
14.36.	De todo modo, essa irregularidade foi atribuída ao Sr. Josimar Custódio Ferreira, ex-Prefeito. E, como se verificou, a falha foi corretamente identificada no processo, pelo que consta do Voto antecedente ao acórdão impugnado (peça 148) , consoante reproduzido a seguir:
15. Quanto à irregularidade "Contratações diretas (por dispensa de licitação ou inexigibilidade) não justificadas ou indevidamente fundamentadas" (subitem 3.d) , verifico que a conduta tida como irregular refere-se à compra direta de medicamentos psicotrópicos.
16. Apesar da pequena materialidade da aquisição - R$ 7.529,60 - pode-se perceber que os medicamentos foram adquiridos da mesma empresa que venceu praticamente todos procedimentos licitatórios analisados pela SEC-RN, qual seja, A. A. de S. Wanderley-ME.
14.37.	Dessa maneira, propõe-se dar provimento ao recurso interposto pelo ex-Procurador-Geral e negar ao apresentado pelo ex-Prefeito.
CONCLUSÃO
15.	Em face das análises anteriores (item 14) , conclui-se que:
15.1. os argumentos trazidos pelos senhores Carlos Magnus Ribeiro Filho, ex-Secretário-Adjunto de Saúde; e Josimar Custódio Ferreira, ex-Prefeito, foram insuficientes para elidir as irregularidades a eles atribuídas.
15.2. por outro lado, muito embora as razões recursais aduzidas pelo Senhor Luís Henrique Soares de Oliveira, ex-Procurador-Geral, praticamente cingiram-se a alegar a independência funcional e imunidade do advogado por suas opiniões, o que não lhe teria socorrido, viu-se, factualmente, pelo conteúdo de seus pareceres, que a irregularidade referente à inadequação da pesquisa de preços não deveria ter-lhe sido atribuída, porque tal procedimento não se encontra no âmbito das condutas que lhe são exigíveis.
16.	Notou-se também nos pareceres jurídicos que o ex-Procurador-Geral condicionou o prosseguimento do feito ao cumprimento das exigências descritas na Lei 8.666/1993, especialmente do art. 15, o que configurou uma conduta adequada no campo de suas atribuições funcionais. 
17.	Portanto, a proposta de encaminhamento deve ser de dar provimento apenas ao pedido de reexame interposto pelo ex-Procurador-Geral Luís Henrique Soares de Oliveira e de negar aos outros dois recorrentes.
PROPOSTA DE ENCAMINHAMENTO
18.	Diante do exposto, submete-se à consideração superior essa análise dos pedidos de reexame interpostos por Carlos Magnus Ribeiro Filho, Josimar Custódio Ferreira e Luís Henrique Soares de Oliveira contra o Acórdão 2162/2019-TCU-Plenário, para propor, com fundamento no art. 48 da Lei 8.443/92 c/c o art. 48 do Regimento Interno do TCU:
a) conhecer dos recursos e, no mérito:
a.1) dar provimento ao recurso interposto por Luís Henrique Soares de Oliveira, excluindo-o dessa relação processual;
a.2) negar provimento aos recursos interpostos por Carlos Magnus Ribeiro Filho e Josimar Custódio Ferreira.
b) dar ciência aos responsáveis e aos interessados.
	É o Relatório.

Felipe Augusto Cortez Meira de Medeiros (OAB/RN 3.640).

Não atuou.

RELATÓRIO DE AUDITORIA. FISCALIZAÇÃO DE ORIENTAÇÃO CENTRALIZADA. PROCEDIMENTOS DE AQUISIÇÃO DE MEDICAMENTOS COM UTILIZAÇÃO DE RECURSOS FEDERAIS. AUDIÊNCIAS. NÃO ACOLHIMENTO DAS RAZÕES DE JUSTIFICATIVA. MULTAS. PEDIDOS DE REEXAME. CONHECIMENTO. PROVIMENTO E EXCLUSÃO DE UM RESPONSÁVEL DA RELAÇÃO PROCESSUAL. ARGUMENTOS INSUFICIENTES PARA A ALTERAÇÃO DO JUÍZO ANTERIOR QUANTO AOS DEMAIS RESPONSÁVEIS. CIÊNCIA.

RELATÓRIO DE AUDITORIA (RA)

Secretaria de Recursos (Serur) e Secretaria de Controle Externo da Saúde (SecexSaúde).

Como visto no Relatório precedente, trata-se de Pedidos de Reexame interpostos por Carlos Magnus Ribeiro Filho, ex-Secretário-Adjunto de Saúde de Ceará-Mirim, Josimar Custódio Ferreira, ex-Prefeito de Santo Antônio/RN, e Luís Henrique Soares de Oliveira, ex-Procurador-Geral de Santo Antônio/RN, contra o Acórdão 2162/2019-TCU-Plenário, por meio do qual, em sede da apreciação de Relatório de Auditoria de Conformidade versando sobre irregularidades em procedimentos de aquisição de medicamentos com recursos federais, foram aplicadas multas aos ora recorrentes.
2. 	Os Pedidos de Reexame devem ser conhecidos, eis que atendidos os requisitos de admissibilidade aplicáveis à espécie.
3.	Quanto ao mérito, verifico que assiste razão à Secretaria de Recursos em sua instrução final de mérito, que abordou, com bastante propriedade, todas as questões necessárias ao deslinde do feito. 
4.	Desse modo, acolho como fundamentos para decidir os argumentos apresentados pela unidade técnica e entendo que deve ser dado provimento ao recurso apresentado por Luís Henrique Soares de Oliveira, ex-Procurador-Geral municipal, excluindo-o da relação processual, considerando que a irregularidade remanescente que lhe foi atribuída, referente à inadequação da pesquisa de preços, como bem esclarecido pela Serur, não se encontra no âmbito das condutas que lhe são exigíveis por ocasião da emissão de seus pareceres, e também porque o referido agente jurídico "condicionou o prosseguimento do feito ao cumprimento das exigências descritas na Lei 8.666/1993, especialmente do art. 15, o que configurou uma conduta adequada no campo de suas atribuições funcionais."
5.	Quanto aos demais recorrentes, Sr. Carlos Magnus Ribeiro Filho, ex-Secretário-Adjunto de Saúde de Ceará-Mirim/RN, e Sr. Josimar Custódio Ferreira, ex-prefeito de Santo Antônio/RN, deve ser negado provimento aos Pedidos de Reexame, tendo em vista que os argumentos apresentados não lograram êxito na descaracterização das irregularidades que ensejaram suas respectivas apenações.
6.	Com efeito, a responsabilização do Sr. Josimar Custódio Ferreira se encontra devidamente caracterizada nos autos, tendo em vista as comprovadas condutas de homologação do Pregão 18/2017 (peça 95, p. 66) , de decisão homologadora da opção da contratação direta (peça 95, p. 69) e de ratificação dos atos da fase interna e despacho pela continuidade do andamento processual da Dispensa 58/2017, da Adesão 01/2017 e do já mencionado Pregão 18/2017, procedimentos inquinados no âmbito do Relatório de Auditoria de Conformidade e para os quais o referido ex-gestor foi chamado em audiência, considerando-se, ademais, a ocorrência da aquisição de medicamentos por preços mais altos do que os disponíveis em ata de registro de preços anterior.
7.	Quanto ao Sr. Carlos Magnus Ribeiro Filho, ex-Secretário-Adjunto de Saúde de Ceará-Mirim/RN, suas alegações recursais também não merecem guarida, conforme análise da Serur, eis que "claramente evidenciado nos autos que a sua conduta de elaborar relação com descrição de medicamentos que contemplava a discriminação destes até a especificação de unidades por caixa, embora esta característica não dissesse respeito à funcionalidade dos objetos pretendidos pelos Pregões 38 e 40/2016, conforme verificado pela equipe de auditoria (peça 33, p. 23-26 e peça 38) , contribuiu para restringir a competitividade".
8.	Nesse contexto, o voto condutor do Acórdão 1973/2020-TCU-Plenário, da relatoria do ilustre Ministro Weder de Oliveira, bem esclarece que especificações "com potencial para restringir o caráter competitivo do certame devem ser objeto de adequada fundamentação baseada em estudos prévios à licitação que indiquem a obrigatoriedade de inclusão de tais regras para atender as necessidades específicas do órgão ou entidade, sejam elas de ordem técnica ou econômica".
9.	Sobre as demais alegações, referentes à sua formação profissional, ausência de dolo, inadequação da pesquisa de preços e sua realização com três fornecedores, pertinente trazer a lume o exame empreendido pela Serur, por seu conteúdo esclarecedor:
"14.12.Igualmente não lhe socorre o argumento de que sua responsabilização deve ser afastada, por ser enfermeiro de formação, porque a assunção das responsabilidades inerentes ao cargo de secretário-adjunto de saúde impõe a exigência de conhecimentos de administração pública próprios da função.
14.13.Sobre a argumentação de que não agiu com dolo, tem-se que, no Tribunal de Contas da União, não é necessária a sua ocorrência para que haja a aplicação de multa. Nessa linha, pode-se mencionar trecho da "Jurisprudência Selecionada" deste TCU descrita no Acórdão 2066/2016-TCU-Plenário, da relatoria do Ministro Augusto Sherman, nos seguintes termos: "A hipótese de restrição à competitividade não deve ser examinada somente sob a ótica jurídica e teórica, deve levar em conta também se as cláusulas supostamente restritivas culminaram em efetivo prejuízo à competitividade do certame".
14.14.Vê-se que mesmo à luz das novas disposições inseridas pela Lei 13.655/2018, que modificou o Decreto-Lei 4.657/1942 (Lei de Introdução às Normas do Direito Brasileiro) , o qual diz que "Na aplicação de sanções, serão consideradas a natureza e a gravidade da infração cometida, os danos que dela provierem para a administração pública, as circunstâncias agravantes ou atenuantes e os antecedentes do agente", a aplicação da multa neste caso concreto deu-se adequadamente.
14.15.Já as decisões judiciais anexadas pelo recorrente não lhe são favoráveis, pois se referem a circunstâncias diferentes das ocorridas neste processo.
14.16.Com relação à inadequação de pesquisa de preços, viu-se que a falha residiu em especial na cotação no mercado sem observar as bases de dados fornecidas pela administração pública. Nesse ponto, por ser bastante elucidativo, transcreve-se excerto do Voto (peça 148) que antecedeu o acórdão em questão:
17. Com relação à irregularidade "Inadequação da pesquisa de preço" (subitem 3.e) , a conduta tida como irregular foi a cotação de preços junto a três empresas privadas, sem verificação junto às bases de dados que registram preços ofertados e contratados pela Administração Pública (peça 88) .
18. De acordo com os autos, os responsáveis não atuaram com os cuidados necessários para a realização dessas pesquisas, de maneira que estas não foram suficientes para aumentar a competitividade dos certames.
19. Minha assessoria identificou que, na pesquisa de preços realizada para o Pregão 38/2016 com sistema de Registro de Preços do município de Ceará-Mirim/RN, todos os valores apresentados pela empresa Artimed eram maiores do que aqueles oferecidos pela empresa A.A de S. Wanderley - ME (Distrifarma) , os quais eram superiores aos da empresa Distrifarma (peça 33, p. 23-26) .
14.17.	A respeito de a pesquisa realizada com três fornecedores ser suficiente, a jurisprudência do Tribunal manifesta-se de acordo com os acórdãos a seguir reproduzidos, das relatorias dos Ministros José Múcio Monteiro e Bruno Dantas, obtidos em "Jurisprudência Selecionada" no Portal do TCU:
É recomendável que a pesquisa de preços para a elaboração do orçamento estimativo da licitação não se restrinja a cotações realizadas junto a potenciais fornecedores, adotando-se, ainda, outras fontes como parâmetro, como contratações similares realizadas por outros órgãos ou entidades públicas, mídias e sítios eletrônicos especializados, portais oficiais de referenciamento de custos. (Acórdão 2816/2014-TCU-Plenário) ;
A pesquisa de preços para elaboração do orçamento estimativo da licitação não deve se restringir a cotações realizadas junto a potenciais fornecedores, devendo ser utilizadas outras fontes como parâmetro, a exemplo de contratações públicas similares, sistemas referenciais de preços disponíveis pesquisas na internet em sítios especializados e contratos anteriores do próprio órgão. (Acórdão 713/2019-TCU-Plenário) .
14.18.	 Por essas razões, os argumentos recursais do ex-Secretário-Adjunto de Saúde não podem ser acolhidos."
	Ante o exposto, manifestando concordância com as conclusões uniformes da Serur, VOTO por que o Tribunal aprove a minuta de Acórdão que submeto à apreciação do Colegiado.
TCU, Sala das Sessões Ministro Luciano Brandão Alves de Souza, em 26 de agosto de 2020.
AROLDO CEDRAZ 
Relator